臺灣高等法院臺南分院刑事判決
111年度金上訴字第836號
上  訴  人  臺灣臺南地方檢察署檢察官
上  訴  人  
即  被  告  尤世平


選任辯護人  張簡宏斌律師（法扶律師）
上列上訴人因被告詐欺等案件，不服臺灣臺南地方法院111年度
金訴字第118號中華民國111年5月17日第一審判決（起訴案號：
臺灣臺南地方檢察署111年度偵字第2748號；移送併辦案號：臺
灣臺南地方檢察署111年度偵字第7078號），提起上訴及移送併
辦（臺灣臺南地方檢察署111年度偵字第10057號、第17782號）
，本院判決如下：
    主  文
原判決撤銷。
甲○○無罪。
    理  由
壹、公訴意旨略以：被告甲○○明知真實姓名年籍不詳之LINE通訊
    軟體暱稱為「林永成」之成年人與真實姓名年籍不詳之成年
    人，係以3人以上分工詐騙，而組成具有持續性、牟利性之
    結構性詐欺組織(下稱詐欺集團），且該詐欺集團係將詐騙
    而得之款項，由車手提供自身所申辦之帳戶供被害人匯款後
    ，再出面取款後上繳回集團，以此等製造金流斷點方式，掩
    飾該詐騙所得之去向，竟仍基於參與犯罪組織之犯意，加入
    上開詐欺集團，而與上開詐欺集團成員共同意圖為自己不法
    之所有，基於3人以上共同詐欺取財及洗錢之犯意聯絡，於
    民國110年11月2日，將其申辦之華南商業銀行帳號000-0000
    00000000號帳戶(下稱華南銀行帳戶）提供與「林永成」等
    人所屬之詐欺集團使用，並擔任提領被害人遭詐欺款項之取
    款車手。嗣本案詐欺集團不詳成員於附表所示時、地，以附
    表之方式詐騙告訴人丙○○、乙○○，致渠等匯款至被告提供之
    華南銀行帳戶，被告再依「林永成」之指示，於附表之時、
    地，領取如附表所示詐欺款項，復於同日下午1時40分許起
    至同日下午1時55分許止，在臺南市○○區○○路00號華南銀行○○分行外，陸續將其所提領之新臺幣（下同）50萬元交付與
    「林永成」指定之真實姓名年籍不詳之男子，以此方式掩飾
    詐欺犯罪所得之去向。因認被告涉犯刑法第339條之4第1項
    第2款之三人以上共同詐欺取財罪嫌、洗錢防制法第14條第1
    項之洗錢罪、組織犯罪防制條例第3條第1項後段之參與犯罪
    組織罪嫌。
貳、犯罪事實應依證據認定之，無證據不得認定其犯罪事實；又
    不能證明被告犯罪者，即應諭知無罪之判決。刑事訴訟法第
    154條、第301條第1項分別定有明文。而基於無罪推定原則
    ，被告犯罪之事實應由檢察官提出證據，並指出證明方法加
    以說服，使法院達於確信之程度，始得為被告有罪之認定，
    否則，即應諭知被告無罪，由檢察官蒙受不利之訴訟結果，
    此為檢察官於刑事訴訟個案中所負之危險負擔，即實質舉證
    責任。而被告否認犯罪，並不負任何證明責任，僅於訴訟進
    行過程中，因檢察官之舉證，致被告將受不利益之判斷時，
    被告為主張犯罪構成要件事實不存在而提出某項有利於己之
    事實時，始需就其主張提出或聲請法院調查證據，然僅以證
    明該有利事實可能存在，而動搖法院因檢察官之舉證對被告
    所形成之不利心證為已足，並無說服使法院確信該有利事實
    存在之必要（最高法院100年度臺上字第6294號判決意旨參
    照）。
參、公訴意旨認被告涉犯上開罪嫌，係以被告之供述、告訴人丙○○、乙○○之指訴、證人吳武皇之證述、監視器錄影畫面翻拍
    照片、内政部警政署反詐騙諮詢專線紀錄表、臺北市政府警
    察局信義分局三張犁派出所受理詐騙帳戶通報警示簡便格式
    表、金融機構聯防機制通報單、國泰世華商業銀行匯出匯款
    憑證、臺北市政府警察局大安分局敦化南路派出所受理詐騙
    帳戶通報警示簡便格式表、台北富邦銀行○○分行匯款委託書
    、華南商業銀行帳號000-000000000000號帳戶交易明細、華
    南商業銀行取款憑條、華南商業銀行監視器錄影畫面翻拍照
    片等證據為憑。被告則堅詞否認犯行，辯稱：我沒有詐欺，
    我是要辦貸款等語（本院卷第132頁），辯護人則辯護稱：
    依被告與林永成之對話紀錄，被告提供雙證件及存摺封面，
    並詳實填載職業、月收入、勞健保、信用卡、往來銀行、貸
    款額度需求及資金用途資料，顯示被告確實欲透過林永成所
    屬公司向銀行取得貸款，被告對於涉及洗錢、詐欺並未認識
    ，亦無不確定故意等語。
肆、被告坦承將其所開立之華南銀行帳戶帳號提供予通訊軟體LI
    NE自稱林永成之人，並有其提出與林永成之LINE對話紀錄可
    參（原審卷第51頁），依對話紀錄顯示，被告交付帳戶封面
    （含帳號）之時間應為110年10月29日，起訴意旨認被告在1
    10年11月2日提供，應屬誤解。被告交付上開帳號後，林永
    成所屬詐騙集團於如附表所示之時間，在不詳地點，以如附
    表所示方式對告訴人丙○○、乙○○實施詐騙，致其等陷於錯誤
    ，分別匯款如附表所示金額至被告華南銀行帳戶，被告則依
    林永成之通知，於附表所示時間、地點，提領如附表所示金
    額後，再交付予不詳之人等事實，為被告所承認(本院卷第1
    31-132頁），核與告訴人丙○○（警卷第19-20頁）、乙○○（
    警卷第37-39頁）之指訴、證人吳武皇（警卷第11-13頁）之
    證述相符，並有告訴人丙○○提出之國泰世華商業銀行匯出匯
    款憑證（警卷第36頁）、告訴人乙○○提出之台北富邦銀行○○
    分行匯款委託書（警卷第51頁）、華南銀行帳戶開戶資料及
    交易明細（警卷第57-61頁，併警卷第19-20頁）、華南商業
    銀行○○分行存摺內頁（併警卷第23頁)、華南商業銀行取款
    憑條影本（警卷第65-67頁）、華南商業銀行監視器錄影畫
    面翻拍照片（警卷第69-73頁）、路口監視器錄影畫面翻拍
    照片（警卷第75-83頁）在卷可稽，堪以認定。
伍、刑法第339條之4第1項第2款之三人共同詐欺取財罪，其中三
    人以上係屬加重之構成要件要素，而參與犯罪組織罪，依組
    織犯罪防制條例第2條規定「本條例所稱犯罪組織，指「三
    人以上」，以實施強暴、脅迫、詐術、恐嚇為手段或最重本
    刑逾五年有期徒刑之刑之罪，所組成具有持續性或牟利性之
    有結構性組織。」是法院對於組織犯罪之成立，自應依上揭
    規定予以調查、認定，並敘明所憑之證據，始屬適法（最高
    法院109年度台上字第4664號、第3453號判決意旨參照），
    是關於「三人以上」共同參與之加重詐欺、參與犯罪組織罪
    構成要件要素，應本於嚴格證明法則，依檢察官所舉之全部
    卷證，足認確實有三人以上共同參與詐欺取財犯罪之事實，
    本件依檢察官所舉之相關證據，僅足認被告係受林永成之指
    示提款、交付款項，此外，並未查獲任何共犯或林永成之真
    實身分，檢察官所舉其他證據，僅足以證明告訴人丙○○、乙○○受詐騙匯款之事實，起訴意旨認被告涉犯三人以上共同詐
    欺、參與犯罪組織部分，構成要件之客觀事實已屬無法證明
    。
陸、起訴意旨認為，被告「明知」林永成為詐騙犯罪組織之成員
    ，且利用車手自己之帳戶作為洗錢工具，仍基於參與犯罪組
    織、共同三人以上詐欺、洗錢之犯意聯絡而為以上行為，然
    認識為犯意之基礎，無認識即無犯意可言，此所以刑法第13
    條規定，行為人對於構成犯罪之事實，明知並有意使其發生
    者為故意（第1項，又稱直接或確定故意）；行為人對於犯
    罪之事實，預見其發生，而其發生並不違背其本意者，以故
    意論（第2項，又稱間接或不確定故意）（最高法院100年度
    臺上字第1110號判決意旨參照）。刑法關於犯罪之故意，係
    採希望主義，不但直接故意，須犯人對於構成犯罪之事實具
    備明知及有意使其發生之兩個要件，即間接故意，亦須犯人
    對於構成犯罪之事實預見其發生，且其發生不違背犯人本意
    始成立（最高法院105年度台上字第1781號判決意旨參照）
    。行為人究竟有無犯罪之未必故意，或主觀上信其不能發生
    之情形，乃個人內在之心理狀態，必須從行為人之外在表徵
    及其行為時之客觀情況，依經驗法則審慎判斷，方能發現真
    實（最高法院100年度臺上字第4258號判決意旨參照），經
    查：
一、被告於偵查中供稱：110年10月27日左右，我在臉書看到可
    以幫人辦理貸款的廣告，於是我點連結便加入對方的LINE(
    不知道對方ID為何），對方LINE暱稱叫「林永成」，對方向
    我詢問有無薪資證明、年收入、有無信用卡等問題，之後叫
    我提供我的薪轉證明給他，他要幫我做金流以利辦貸款，還
    問我有沒有其他銀行的帳戶可以提供給他，於是我又提供華
    南銀行帳戶000-000000000000的存摺照片給對方，包含我郵
    局存摺的封面照片也給對方，還叫我拍雙證件正反面照片給
    他，我都依指示辦理（警卷第7頁）等情，核與其提出與林
    永成之LINE對話紀錄顯示，被告與林永成於110年10月27至2
    8日間之對話內容包括：「（被告）想了解」、「（林永成
    ）您好想貸款多少呢」等語，林永成並請被告回覆：有無工
    作、收入證明或薪轉、有無銀行協商、拒絕往來、年收入是
    否達30萬元、是否月光族出現佰元提款、有無信用卡遲繳紀
    錄、近期有無送件聯徵紀錄、年紀等項目，被告均一一回答
    （原審卷第33-34頁），此與一般金融徵信程序並無明顯差
    異，可見被吿供稱，當時因有貸款需求，透過網路廣告與林
    永成LINE聯繫等情，並非虛構。
二、被告配合回覆相關信用資料後，林永成續稱：現在花旗跟渣
    打我們有配合網路創業方案，額度15萬元起最高300萬元，
    可分期本利攤還，年利率約4％-10％等語，且向被告表示：不
    用寄簿子給我們，方便拍薪轉給我們嗎，我們代辦幫你做金
    流明細帳，跟你收費每一筆200元你願意嗎？（原審卷第39
    頁），依上開對話內容可知，林永成並未要求被告提供帳戶
    存摺、提款卡或密碼等金融交易工具，甚至向被告表示，代
    辦貸款需收取費用，此與一般詐騙集團收購帳戶，或要求配
    合提款、交款擔任車手，因此給付特定酬勞之方式顯有不同
    ，林永成反其道而行，向被告要求收取費用，實乃刻意向被
    告傳遞不實訊息，以取信於被告之手段，果如被告有藉此方
    式獲取不法利益之意圖，於林永成表示代辦需收取費用之情
    況下，實無繼續再配合提供帳號或提領款項之可能，以被告
    提供帳戶仍需「支付」林永成費用以觀，被告應為林永成以
    詐術獲取不法利益之對象，實難認被告有與林永成共同謀取
    不法利益之犯意聯絡。
三、林永成向被告表示代辦貸款需收取費用後，又再要求被告填
    寫個人資料包括：姓名、性別、年齡、身分證號、方便聯絡
    時間、聯絡電話、婚姻狀況、現居地址、目前待業/在職、
    在職行業/職稱、月收入大概、有無薪資轉帳、有無勞健保
    、有無信用卡、往來銀行或郵局、貸款需求額度、資金用途
    等項目，並要求被告提供身分證正反面（用浮水印僅供貸款
    使用）、第二證件照等資料（原審卷第41-43頁），被告亦
    照實回答（同卷第49頁），並依指示加註浮水印後將證件照
    片傳送與林永成（同卷第53-54頁），顯見林永成仍持續以
    辦理貸款之名義向被告施以詐術，被告則不疑有他，未見被
    告有何質疑或察覺有異之具體表現。而依被告與林永成之對
    話稱：「（林永成）相對的包裝的越漂亮貸款金額可以跟銀
    行協商多一點」、「（林永成）我在幫您評估看大概要幾筆
    」、「（被告）1筆200要做幾筆」、「（被告）50」等語（
    同卷第45頁），可知被告如透過林永成代辦貸款，尚需支付
    共計1萬元之代辦費用，如被告主觀上確實有共同詐欺取財
    之預見或意欲，實難認被告有何可能意願支付上開費用，此
    與常見收購人頭帳戶或擔任車手領取報酬之方式迥異。
四、林永成於110年11月1日透過LINE通知被告「今天幫客戶做金
    流過件了，正在跟銀行協商」（原審卷第61頁），同年11月
    2日向被告稱：「流程跑完差不多10點」、「剛剛開完客戶
    會議，會計在處理金流了您耐心等候一下」（同卷第65頁）
    ，同日被告並依指示為附表所示提款、交款行為，於被告提
    款過程中林永成不斷再向被告稱：「今天金流包裝完我會幫
    您送花旗，那銀行對保時，您什麼時間比較有空，我在請他
    們那時間打給您」（同卷第75頁）、「貸款就快下來了，忍
    耐一下」（同卷第77頁）、「要對照您的收入有盈利有支出
    貸款就很好過件了」（同卷第87頁）、「會計在處理了三點
    半前會好麻煩您耐心等候一下」、「待會金流結束我會跟您
    說怎麼跟銀行對保」（同卷第89頁），被告則回稱：「好，
    今天對保嗎！」、「下午好了」、「這禮拜上夜班」（同卷
    第75頁）等語，顯見林永成於指示被告提款期間，仍持續以
    貸款已經申辦完成，將進行銀行對保手續等理由誆騙被告，
    被告於過程中，除依指示提款、交款外，並未對林永成騙稱
    貸款之事表示質疑或提及任何詐欺犯罪相關之內容，難認被
    告主觀上對於涉及詐欺取財犯罪有所預見。
五、依上開證據，已無從認定被告對於參與詐欺取財或犯罪組織
    於主觀上有所預見，更難認被告有何對於犯罪結果容認其發
    生之意欲，而此由被告於當日13時55分（即附表編號②）依
    林永成指示提款、交款之行為亦可證明，依LINE對話紀錄顯
    示，林永成向被告稱：「那一樣您去臨櫃領20萬ATM3萬（13
    ：41）」，被告則於提領後以語音通話與林永成聯繫，並交
    付現金23萬元（原審卷第87頁），被告就此供稱：林永成又
    叫我去華南銀行○○分行繼續臨櫃提款20萬元出來，又叫我去
    ATM領3萬，但當時銀行人數眾多，我身上剛好有3萬元，所
    以我便將領出來的20萬元加上我身上的3萬元，交給上述業
    務，之後我就離開現場（警卷第8頁）等語，核以華南銀行
    交易明細，於110年11月2日13時52分，確有一筆臨櫃提款20
    萬元之交易紀錄，此後，則無ATM提款3萬元之交易紀錄（警
    卷第61頁），可見被告上開供稱，其由帳戶內提領20萬元後
    ，因自動提款機人數眾多，被告並未再以自動提款機自華南
    帳戶內提領3萬元，而係以自己身上之3萬元現金連同提領之
    20萬現金交付與前來取款之人，則如被告主觀上知悉或預見
    帳戶內之匯入金額為詐騙款項，並欲藉由擔任提款車手獲取
    不法利益，豈有將自己金錢充作詐騙所得交付共犯之理，此
    舉無異使自己蒙受金錢損失，而與詐欺取財以獲取不法利益
    之目的背道而馳。末以，被告依指示提領華南銀行內不法所
    得，連同自己所有現金3萬元一併交付林永成所指示之人後
    ，因遲未接獲銀行對保電話，於翌日（110年11月3日）再以
    LINE與林永成聯繫，林永成則「未讀未回」，被告再於110
    年11月4日7時37分、42分、10時24分、11時40分、12時6分
    、15時42分，多次撥打語音通話，林永成均無應答（原審卷
    第100-101頁），則如被告有與林永成「共同詐欺取財」之
    直接故意犯意聯絡，或對於詐欺取財結果之發生，並有不違
    背其本意之間接故意，於詐欺款項均已提領交付後，犯罪即
    已完成，被告如對犯罪結果之發生已有明知或預見，亦無再
    透過LINE頻繁聯繫林永成，並向林永成稱：「郎咧（台語）
    ？」等語之必要，由此反證，被告並非詐欺集團成員，其對
    於犯罪結果之發生並無主觀上之知與欲，且被告又因此交付
    3萬元現金與林永成，蒙受金錢上之損失，因而在林永成斷
    絕聯繫後，仍一再撥打LINE語音電話，欲追問貸款後續辦理
    情況甚明。
柒、綜上，公訴意旨就被告三人以上共同詐欺取財、洗錢、參與
    犯罪組織罪嫌，難認已盡實質舉證且充分論證其理由之嚴格
    證明要求，復未能提出適合於證明起訴犯嫌之其他積極證據
    ，指出調查之途徑暨說明其關聯性予以補強，綜合全案事證
    及辯論意旨，應認不能證明被告犯罪。
捌、撤銷原判決之理由：原判決疏未詳查上開各情，遽為對被告
    有罪之認定，對於被告提出對其有利之LINE對話紀錄未詳予
    勾稽卷內證據資料，其中尤以被告於對話中與林永成約定代
    辦貸款需支付費用1萬元，被告甚至將自己所有現金3萬元交
    付與前來取款之人等情，均可見被告並無共同詐欺取財之不
    法所有意圖，原判決僅憑事理推論，未詳查上開有利於被告
    之證據資料，逕認被告所辯不足採信，其認事用法，容非妥
    適。檢察官上訴意旨仍指，被告應論以三人以上共同詐欺取
    財、參與犯罪組織罪，為無理由，被告上訴否認犯行，為有
    理由，應予撤銷改判，改為被告無罪之諭知，以符法治。
玖、退併辦部分：被告本件被訴犯行，經本院諭知無罪，是臺灣
    臺南地方檢察署檢察官以111年度偵字第7078號（於原審併
    辦，原審法院就被告被訴對乙○○共同三人以上詐欺及洗錢部
    分，未退併辦）、111年度偵字第10057號、第17782號併辦
    意旨書移送併辦，即與本案被告犯行無何裁判上或實質上一
    罪之關係，無從併辦，均應退由檢察官另為適法之處理。
拾、應適用之法律：刑事訴訟法第369條第1項前段、第364條、
    第301條第1項判決如主文。
本案經檢察官黃榮加提起公訴、檢察官鄭聆苓、林朝文移送併辦
、檢察官盧駿道提起上訴、檢察官陳昱旗到庭執行職務。
中　　華　　民　　國　　111 　年　　8 　　月　　31　　日
                  刑事第二庭    審判長法　官  楊清安
                                      法　官  陳顯榮
                                      法　官  蕭于哲
以上正本證明與原本無異。
檢察官如不服本判決應於收受送達後20日內向本院提出上訴書狀
，其未敘述上訴理由者，並得於提起上訴後20日內向本院補提理
由書（均須按他造當事人之人數附繕本）「切勿逕送上級法院」
。
被告不得上訴。
　　　　　　　　　　　　　　　　　　　書記官  鄭信邦
中　　華　　民　　國　　111 　年　　8 　　月　　31　　日
附表
編號 告訴人  詐欺方式  提款時間、地點、金額 交付時間、地點、金額  １ 丙○○ 110年10月23日16時45分許起，假冒丙○○之姪子李郁偉撥打電話與丙○○，要求加入LINE好友後，使用通訊軟體傳送訊息向丙○○佯稱：因生意批貨需要借款等語，致丙○○陷於錯誤，而依指示於110年11月2日12時28分許，前往國泰世華銀行○○分行，匯款30萬元進入甲○○華南銀行帳戶。 110年11月2日13時27分、30分許，在臺南市○○區○○路00號華南銀行○○分行臨櫃提領現金27萬元，及由自動櫃員機提領現金3萬元。 110年11月2日13時40分許，在臺南市○○區○○路00號華南銀行○○分行附近，交付現金30萬元。   ２ 乙○○ 110年11月2日10時40分許起，撥打LINE通話假冒為乙○○之姪子，向乙○○佯稱：因投資生意需要借款等語，致乙○○陷於錯誤，委由其配偶於110年11月2日12時55分許，前往台北富邦銀行○○分行，匯款23萬元進入甲○○華南銀行帳戶。 110年11月2日13時52分許，在臺南市○○區○○路00號華南銀行○○分行臨櫃提領現金20萬元。 110年11月2日13時55分許，在臺南市○○區○○路00號華南銀行○○分行附近，交付提領之20萬元現金，及甲○○所有現金3萬元。